【裁判字號】    99,交抗,258
【裁判日期】    990913
【裁判案由】    聲明異議
【裁判全文】
臺灣高等法院高雄分院刑事裁定         99年度交抗字第258號
抗  告  人  交通部公路總局高雄區監理所
代  表  人  乙○○
受處分人    甲○○
上列抗告人因違反道路交通管理處罰條例聲明異議案件，不服臺
灣高雄地方法院中華民國99年5 月25日裁定（99年度交聲字第13
15號），提起抗告，本院裁定如下：
    主  文
抗告駁回。
    理  由
一、抗告意旨略以：緩起訴乃附條件的不起訴處分，即是不起訴
    處分的一種，此觀刑事訴訟法第256 條規定自明，檢察官為
    緩起訴處分時依刑事訴訟法第253 條之2 第1 項規定對被告
    所為之指示及課予之負擔，係一種特殊的處遇措施，並非刑
    罰；因此，刑事案件經檢察官為緩起訴處分確定後，宜視同
    不起訴處分確定，依行政罰法第26條第2 項規定，得依違反
    行政法上義務規定裁處之，此經法務部行政罰法諮詢小組第
    1 次會議作成結論函釋在案，另有交通部民國95年7 月17日
    交路字第0950006986號函釋可參。本件異議人甲○○因酒後
    駕車違規之事實，同時觸犯刑事法律及違反行政法上義務，
    刑事部分經檢察官緩起訴處分確定，異議人並已依緩起訴處
    分命令履行義務勞務，然其提供義務勞務之性質與本件處分
    所為罰鍰、吊扣駕照及施以道路交通安全講習之種類不同，
    抗告人於上開緩起訴期滿後，以高監營裁字第裁80-N000000
    00號裁決書裁處罰鍰新台幣（以下同）4 萬5000元，吊扣普
    通重型機車駕駛執照12個月，並施以道路安全講習，於法有
    據，無違一事不二罰原則。原裁定將本件處分撤銷，於法尚
    有未洽，為此提起抗告，請撤銷原裁定，更為適法之裁定等
    語。
二、按依95年2 月5 日施行之行政罰法第26條第1 項規定：「一
    行為同時觸犯刑事法律及違反行政法上義務規定者，依刑事
    法律處罰之。但其行為應處以其他種類行政罰或得沒入之物
    而未經法院宣告沒收者，亦得裁處之。」即所謂「一事不二
    罰」原則，究其立法目的，即在於：「一行為同時觸犯刑事
    法律及違反行政法上義務規定時，由於刑罰與行政罰同屬對
    不法行為之制裁，而刑罰之懲罰作用較強，故依刑事法律處
    罰，即足資警惕時，實無一事二罰再處行政罰之必要。且刑
    事法律處罰，由法院依法定程序為之，較符合正當法律程序
    ，應予優先適用。但罰鍰以外之沒入或其他種類行政罰，因
    兼具維護公共秩序之作用，為達行政目的，行政機關仍得併
    予裁處，故為第一項但書規定。」申言之，一行為同時觸犯
    刑事法律及違反行政法上義務規定時，由於刑罰與行政罰同
    屬對不法行為之制裁，而刑罰之懲罰作用較強，故依刑事法
    律處罰，即足資警惕時，實無再重複處行政罰之必要。但罰
    鍰以外之沒入或其他種類行政罰，因兼具維護公共秩序之作
    用，為達行政目的，行政機關仍得併予裁處。
三、經查：
（一）本件異議人即受處分人甲○○於於民國97年6 月29日凌晨
      2 時25分許，酒後駕駛車牌號碼H9LW-685號重型機車，行
      經高雄縣大寮鄉松寮橋，為警攔查，並對異議人施以酒測
      ，發現異議人呼氣中酒精濃度每公升0.64毫克，超過法定
      標準值，遂予製單舉發，原處分機關乃裁處異議人45,000
      元罰鍰，並吊扣駕駛執照12個月及施以道安講習等事實，
      有高雄縣政府警察局舉發違反道路交通管理事件通知單、
      交通部公路總局高雄區○○○○○道路交通管理事件裁決
      書附卷可稽（原審卷第7 、8 頁）；又異議人因上開酒後
      駕車案件，經檢察官認以緩起訴處分為適當，遂於97年8
      月5 日以97年度偵字第19981 號為緩起訴處分，命異議人
      向指定之公益團體、地方自治團體或社區提供60小時之義
      務勞務，及接受1 次法治教育，緩起訴期間為1 年，復經
      臺灣高等法院高雄分院檢察署檢察長駁回再議而於97年8
      月27日確定；而異議人業已遵上開命令履行義務勞務完畢
      而於98年8 月26日緩起訴期間期滿等情，有前揭緩起訴處
      分書、臺灣高等法院被告前案紀錄表在卷足參（原審卷第
      10、15頁），堪可認定。
（二）原處分機關於上開緩起訴處分期滿後，復於99年4月26 日
      以異議人上開酒後駕車之同一行為，依道路交通管理處罰
      條例第35條第1 項第1 款規定，裁處最低罰鍰45,000元，
      並吊扣普通重型機器腳踏車駕駛執照12個月，且施以道安
      講習( 同條例第24條第1 項）等情，則有原處分機關99年
      4 月26日所為之高監營裁字第裁80-N00000000號裁決書在
      卷足憑（原審卷第8 頁），同堪認定。
（三）至檢察官依法為「緩起訴處分」時，依刑事訴訟法第253
      條之1 第1 項規定對被告所為之指示及負擔，固係一種「
      特殊的處遇措施」並非刑罰，期使被告免於訴追之法律效
      果，就法律效果而言，緩起訴與「不起訴處分」之最終效
      果相同；然參酌緩起訴處分，為介於起訴及微罪職權不起
      訴間之緩衝制度設計，其具體效力依刑事訴訟法第260 條
      規定，於緩起訴處分期間屆滿未經撤銷者，非有同條第1
      款或第2 款情形之一不得對於同一案件再行起訴，即學理
      上所稱實質確定力，足見在緩起訴期間內，尚無實質確定
      力可言（參照最高法院94年台非字第215 號、95年台非字
      第284 號判決意旨）。故觸犯刑事法律之犯罪行為符合緩
      起訴要件者，雖經檢察官為緩起訴處分而暫緩起訴，然仍
      係認被告有犯罪嫌疑，始予暫緩起訴，並得課被告予一定
      之負擔或指示，此與不起訴處分係因犯罪嫌疑不足或其他
      原因，不得附條件或負擔，顯有不同。從而，行政罰法第
      26條第2 項所稱不起訴處分，應不包括緩起訴處分。
（四）受處分人上開酒後駕車行為，係一行為同時觸犯刑事法律
      及違反行政法上義務規定，其同一行為觸犯刑法第185 條
      之3之 刑事罪嫌，既經檢察官為緩起訴處分確定，即緩起
      訴期間為1 年，受處分人並應依緩起訴內容於緩起訴處分
      確定後，提供60小時義務勞動。緩起訴處分命「受處分人
      提供60小時之義務勞務」，雖非刑法所定之刑罰，然其實
      已對受處分人名譽、心理、自由等產生相當制約，且就其
      勞力與時間之付出而言，亦可認具財產處罰之性質，實質
      言之，自屬行政罰法第26條第1 項所指「依刑事法律」之
      處罰。原處分仍就此違規行為，裁處同屬財產罰之罰鍰4,
      5000元，已非同條項但書所謂「其他種類行政罰」，有違
      一事不二罰之原則，洵有未合。
（五）道路交通管理處罰條例第35條第8 項固定有汽車駕駛人經
      裁判確定，而處以罰金低於該條例第92條所訂最低罰鍰基
      準規定，應依該條例裁決繳納不足最低罰鍰部分之規定。
      惟檢察官以緩起訴命被告向指定之公益團體提供義務勞務
      ，與道路交通管理處罰條例第35條第8 項經裁判確定處以
      罰金性質有異，並無所謂差額可言，自無適用該條例之可
      能。又服義務勞動雖非繳納金錢，但依修正之刑法第41條
      第2 項規定，得易科罰金者，得以提供社會勞動6 小時折
      算1 日，是服勞動並非毫無付出，且是否以勞動之方式作
      對被告為緩起訴處分所為負擔，檢察官可依情狀考量。是
      服義務勞動並無違反比例原則，或鼓勵民眾喝酒過量駕車
      之情，一併敘明。
（六）至於原處分關於吊扣駕駛執照及施以道安講習等部分，則
      係預防將來再犯危險之管制罰，而有別於前揭針對已發生
      違規事實科處罰鍰之行政秩序罰，屬行政罰法第26條第1
      項但書所稱之「其他種類行政罰」。是原處分機關依道路
      交通管理處罰條例第35條第1 項第1 款規定，吊扣其駕駛
      執照1 年及施以道安講習等部分，自無不合。
四、據上，異議人即受處分人「酒精濃度超過規定標準」之違規
    行為，既已依行政罰法第26條第1 項前段規定受有依刑事法
    律所為之處罰，並無行政罰第26條第2 項規定所揭示「經不
    起訴處分或為無罪、免訴、不受理、不付審理之裁判確定者
    」此類未課予行為人實質上不利益負擔之情形。揆諸上揭說
    明，行政機關至多僅能基於其他公益上之目的，而對受處分
    人課予「罰鍰以外之沒入或其他種類行政罰」，應無再對受
    處分人課予「罰鍰」之餘地。原審裁定認受處分人之行為，
    係一行為同時觸犯刑事法律及違反行政法上之義務規定，原
    處分關於罰鍰部分有違一事不二罰原則，並說明異議意旨雖
    僅就罰鍰部分聲明異議，惟因本件酒後駕車只有一個交通違
    規行為，而且有關其處罰效果之罰鍰、吊扣駕駛執照與應參
    加道路交通安全講習等與該交通違規行為是否存在均無從分
    離，自應仍將原處分全部予以撤銷等情，而引用道路交通案
    件處理辦法第20條、道路交通管理處罰條例第35條第1 項第
    1 款、第24條第1 項第2 款，裁定撤銷原處分，並諭知甲○
    ○汽車駕駛人，駕駛汽車經測試檢定酒精濃度超過規定標準
    ，應吊扣其普通重型機器腳踏車駕駛執照1 年，及施以道路
    交通安全講習，認事用法，核無違誤。抗告人抗告意旨，仍
    執前詞，認仍應對受處分人裁處罰鍰，並無理由，應予駁回
    。
五、據上論斷，應依道路交通案件處理法第26條、刑事訴訟法第
    412 條，裁定如主文。
中    華    民    國    99    年    9     月    13    日
                  刑事第十庭    審判長法  官  陳中和
                                      法  官  林水城
                                      法  官  蔡國卿
以上正本證明與原本無異。
不得再抗告。
中    華    民    國    99    年    9     月    13    日
                                      書記官  周青玉

司法院資訊處製作；財團法人民間司法改革基金會備份。
